【裁判字號】    88,上易,5741
【裁判日期】    890131
【裁判案由】    詐欺
【裁判全文】
臺灣高等法院刑事判決                          八十八年度上易字第五七四一號
    上  訴  人  臺灣板橋地方法院檢察署檢察官
    被      告  甲○○
    選任辯護人  賴玉梅
                邱昱宇
右上訴人因被告詐欺案件，不服臺灣板橋地方法院八十八年度易字第七九四號，中華
民國八十八年十一月十七日第一審判決（起訴案號：臺灣板橋地方法院檢察署八十七
年度偵字第一一四九號）提起上訴，本院判決如左：
    主      文
上訴駁回。
    理      由
一、公訴意旨略以：被告甲○○意圖為自己不法之所有，於八十六年五月間，在台北
    縣板橋市○○路○段四三五巷七十八號，向乙○○○佯稱其準備開設一家泡沫紅
    茶店，因資金調度關係，先向乙○○○借新台幣（下同）二百萬元，如乙○○○
    需用錢，於四、五天前告知，其即會償還借款，使乙○○○陷於錯誤而交付二百
    萬元，嗣乙○○○向被告催討前揭借款時，被告則簽發中國農民銀行土城分行，
    帳號二０二六八０號，面額均為十萬元之支票二十張予乙○○○，除第一張發票
    日八十六年十二月三十日支票有兌現外，餘支票均屆期退票，乙○○○始知受騙
    。因認被告涉有刑法第三百三十九條第一項之詐欺取財罪嫌。
二、公訴人認被告甲○○涉有上開犯行，無非係以右揭事實，業據告訴人乙○○○指
    訴綦詳，質之證人即被告之妻楊琦慧亦供承：被告是做童裝生意，沒有參與做茶
    葉生意，只是偶爾鄰居需要茶葉時，其才向娘家親戚拿茶葉來賣，每個月交易金
    額不會超過一萬元等情，是被告辯稱是告訴人要與伊合夥做茶葉生意，才自行拿
    錢借伊云云已不可取。次查，被告於八十七年十一月六日偵訊中供稱：「（問：
    為何乙○○○借你錢）我要開泡沫茶店」等語，益證告訴人指訴被告佯稱欲開設
    泡沫紅茶店而借錢乙節為真實，再參以被告自承於八十六年五月向告訴人所借得
    款項拿去週轉、換票、再轉借呂精悍及之前不曾向告訴人借錢等語，顯見告訴人
    不知被告已陷於無資力，因被告施以詐術使陷於錯誤而貸款予被告甚明，是被告
    詐欺犯行至為明確為其主要論據。訊據被告固坦承向告訴人借款二百萬元，惟堅
    決否認有詐欺犯行，辯稱：因王季霖開設賭場，須現金週轉，伊僅係幫王季霖向
    外調借，是告訴人主動將錢拿來交給伊轉借給王季霖，為賺取每天一萬元之利息
    ，但因伊與王季霖等人為警查獲，伊身上現金、支票均為警查扣，始無法償還告
    訴人借款等語。
三、按犯罪事實應依證據認定之，無證據不得推定其犯罪事實；不能證明被告犯罪者
    ，應諭知無罪之判決，刑事訴訟法第一百五十四條、第三百零一條第一項分別定
    有明文。又按告訴人之告訴，係以使被告受刑事訴追為目的，是其陳述是否與事
    實相符，仍應調查其他證據以資審認（最高法院五十二年台上字第一三００號判
    例參照）。再按刑法詐欺罪之成立，必須行為人意圖為自己不法之所有，施用詐
    術而使被害人陷於錯誤，致為財物之交付或使行為人因而得財產上之不法利益始
    足當之。是若交付財物之初非因欺罔行為而陷於錯誤，縱令事後涉及債信違反之
    情形，亦僅生民事債務不履行之責任，要與詐欺罪責無關，此觀諸該條之規定甚
    明。又債務人於債之關係成立後，如有未依債之本旨履行民事債務之情形，在一
    般社會經驗上可能之原因甚多，縱令是出於惡意不為履行，苟無足以證明其在債
    之關係發生時，自始即具有不法所有意圖之積極證據，亦僅能令負民事之遲延給
    付責任，依刑事訴訟法第一百五十四條之規定，尚不得遽此債信違反之客觀事態
    ，而推定債務人原有詐欺取財之犯意。經查：
  (一)告訴人於偵查中雖指稱被告於八十六年五月間偽稱要開泡沫紅茶店，向伊借款二
    百萬元云云，被告於偵查中雖亦承稱是要開泡沫紅茶店，始向告訴人借款云云，
    惟被告於原審審理中即否認係以上開原因向告訴人借款，稱是王季霖經營賭場須
    現金週轉，告訴人為賺取利息，將錢交伊轉借王季霖云云，而告訴人於原審審理
    中，於原審質以「被告是否有跟妳講錢做何用？」時，告訴人竟稱：「他沒有講
    」，法官再質以「為何之前有說他要開泡沫紅茶店？」告訴人稱：「他是有要生
    意沒錯」，嗣原審再質以：「是否有其他證據證明他說借錢是為了開泡沫紅茶店
    ？」，告訴人稱：「沒有」等情（見原審八十八年四月二十一日訊問筆錄），是
    不惟被告對借款之原因是否要開泡沫紅茶店，前後所述不一，即告訴人於偵查中
    及原審調查時所言，亦前後不一，顯見被告當時是否因開設泡沫紅茶店一事向告
    訴人取款確有疑問，從而告訴人之上開指述是否真實，自仍應調查其他相關事證
    以資審認，尚難僅憑告訴人之指述即遽認被告有詐騙告訴人之犯行。
  (二)查證人王季霖於原審審理中證稱：伊有與被告一起經營賭場，在八十五、八十六
    年間起，直到八十六年四月為警查獲為止，後來伊就沒有經營了，但其他人及被
    告有繼續經營。因伊在為警查獲後不久，繼續在賭場內賭博，輸了很多錢，把伊
    的出資額抵賭債後，不足部分再開支票支付，差不多再為警查獲後一、二天內即
    把出資額抵完了，所以那時起伊就不算是賭場股東。伊認得告訴人七、八年了，
    伊不清楚告訴人是否知道我們經營賭場，但告訴人先生（葉義順）在賭場也有出
    資等語（見原審八十八年十月十三日訊問筆錄），證人呂精悍於原審審理中亦證
    稱被告與告訴人之先生（葉義順）等合夥開賭場，被告主持賭場，如借錢給賭場
    ，一百萬元一天有一萬元之利息等語（見原審八十八年六月二十三日訊問筆錄）
    ，證人即告訴人之夫葉義順於原審審理中復證稱有與被告一同經營賭場，伊拿三
    十一萬元給被告，加入會員，因有紅利等語（見原審八十八年六月二十三日訊問
    筆錄），顯見被告辯稱係王季霖經營賭場，伊僅係代王季霖調現云云，雖非可採
    ，惟被告於向告訴人借款時，係與告訴人之夫葉義順等人共同出資經營賭場，並
    以高額利息向外調借現金之事實，應堪認定。
(三)再查，告訴人於原審審理中陳稱：伊借錢給被告是分二次借，一次一百多萬元，
    一次七十萬元，共二百萬元，伊都是拿現金給被告，被告說做生意缺錢，借錢時
    沒有寫借據或簽票，也沒有要被告提供擔保，當時也沒有約定利息。伊與被告是
    認識一、二年的朋友，伊不知道被告是做什麼的。被告說借錢給他，他要做生意
    ，如果要錢的話，四、五天前跟他說，就會還給伊。伊是分二次借，二次距離沒
    幾天。被告說是要開泡沫紅茶店等語（見原審八十八年六月四日訊問筆錄），是
    告訴人與被告僅係一般朋友，且不知被告從事何職業，竟於短時間內借予被告達
    二百萬元，復未要求被告立下借據或簽發票據或提供其他財產以供擔保，雙方亦
    無利息、借款期間之約定，況衡情如借款確係投入經營泡沫紅茶店，如何能於催
    討後四、五內隨即返還二百萬元？告訴人所述顯與常情有違，難於採信，可見告
    訴人借款予被告係另有原因；又證人王季霖於原審審理中復證稱：伊之前並不知
    道被告與告訴人該筆借款，是二、三個月後，告訴人來找伊，問伊有無遇到被告
    ，告訴人說被告借了二百萬元，說要付利息，結果都沒有還等語（見原審八十八
    年十月十三日訊問筆錄），顯見告訴人係為賺取利息，始借款與被告，再參酌被
    告當時係與告訴人之夫葉義順共同出資經營賭場等情，足認被告所言告訴人借款
    予被告係為賭場週轉之用等語，應係真實，再者，告訴人於本院調查時，亦坦承
    借款予被告，一百萬元一日有一萬元之利息云云，此與被告所言一日一萬元之利
    息固有不同，但此與告訴人先前所言無利息之約定一節亦不相符，且一百萬元一
    萬元之利息竟與被告所言相同（估月息或日息不同），亦可佐證被告所言非虛，
    故告訴人為賺取被告支付之高額利息，始同意借款予被告，被告並無施用詐術使
    告訴人陷於錯誤之情事。
  (四)又王季霖因意圖營利提供賭場之犯行，於八十六年四月十五日為警查獲，當場並
    同時查獲被告及呂精悍等人，並扣得被告所有之現金、支票等物，嗣被告部分因
    犯行不能證明，經原審判決無罪、台灣高等法院駁回上訴確定後，被告遭查扣之
    現金七十五萬五千三百元及支票十四張，始於八十七年九月七日經檢察官命令發
    還之事實，復經原審調閱上開賭博案卷全卷核閱屬實，並有台灣板橋地方法院檢
    察署檢察官扣押物品處分命令在卷足參，是被告向告訴人借款時，雖所有之現金
    、支票遭扣押無法運用，惟被告設於中國農民銀行土城分行之存款帳戶，於八十
    六年一至六月間，每月均有數萬元至一百餘萬元不等之交易金額，有中國農民銀
    行土城分行八十八年七月三十日（八八）農（城）字第一三二號函在卷可稽，是
    被告向告訴人借款時，其經濟狀況並無異常，又被告係自八十六年十二月三十日
    起發生退票紀錄，並於八十七年三月十三日始經列為拒絕往來戶，復有台北市票
    據交換所八十八年七月二十九日（八八）北票字第五七七七號函在卷可稽，自無
    從推認被告於向告訴人借款時已無支付能力，且上開現金、支票遭查扣達一年五
    月，亦非被告所得預知，是亦難認其於借款之初即有不法所有之意圖。至告訴人
    雖另指稱被告竟將所有之不動產贈與他人，逃避強制執行等語，惟此部分縱認為
    真實，亦僅屬被告是否另涉毀損債權罪嫌之問題，尚難據以推論被告自始主觀上
    即有為自己不法所有之意圖存在。
  (五)此外，復查無其他積極證據，足認被告有公訴人所指之犯行，是縱被告事後有不
    返還欠款之事實，亦屬雙方民事糾葛，應循民事法律程序解決，尚難以刑事詐欺
    取財罪責相繩。揆諸前開法文及說明，應認本件不能證明被告犯罪，從而原審依
    法諭知無罪之判決，核無不當，公訴人上訴仍執陳詞指摘原判決不當為無理由，
    應駁回其上訴。
據上論斷，應依刑事訴訟法第三百六十八條，判決如主文。
本案經檢察官郭弘佑到庭執行職務。
中    華    民    國    八十九    年        一      月      三十一     日
                            臺灣高等法院刑事第十三庭
                                審判長法  官  常  尚  信
                                      法  官  盧  彥  如
                                      法  官  周  占  春
右正本證明與原本無異。
不得上訴。
                                      書記官  蕭  麗  珍
中    華    民    國    八十九    年        二      月         三       日


司法院資訊處製作；財團法人民間司法改革基金會備份。
